【裁判字號】    98,訴,1841
【裁判日期】    981125
【裁判案由】    清償借款
【裁判全文】
臺灣臺中地方法院民事判決              98年度訴字第1841號
原      告  國泰世華商業銀行股份有限公司
法定代理人  乙○○
訴訟代理人  丙○○
            甲○○
被      告  丁○○
訴訟代理人  壬○○
被      告  己○○
            辛○○
            戊○○
            庚○○
上列當事人間清償借款事件，經於民國98年10月19日言詞辯論終
結，本院判決如下：
    主    文
被告丁○○、己○○應連帶給付原告新臺幣927,446元，及自民
國93年6月6日起至清償日止，按週年利率10.9%計算之利息，另
自民國89年3月17日起至清償日止，按上開利率之20%加計違約金
。
原告其餘之訴駁回。
訴訟費用新臺幣10,130元由被告丁○○、己○○連帶負擔。
    事實及理由
壹、原告方面：
  一、聲明：被告應連帶給付原告新臺幣（下同）927,446元，
      及自民國98年6月6日往前回溯5年之日起至清償日止，按
      週年利率10.9%計算之利息，另自民國89年3月17日起至清
      償日止按上開利率之20%計算違約金。
  二、陳述：
      （一）原告之前身「臺灣第一信託投資股份有限公司」，
            其後更名為「匯通商業銀行股份有限公司」，再更
            名為「國泰商業銀行股份有限公司」，嗣與「世華
            聯合商業銀行股份有限公司」合併並更名為「國泰
            世華商業銀行股份有限公司」（合併基準日為92
            年10月27日），且已依法向財政部申請合併許可獲
            准，原世華聯合商業銀行股份有限公司為存續銀行
            ，合先敘明。
      （二）被告己○○、辛○○、戊○○、庚○○之被繼承人
            蔡瑞寬（85年10月7日死亡），生前以被告丁○○
            為連帶保證人，於81年8月15日簽發借據乙紙，向
            原告借款3,390,000元，約定按月平均攤還本息，
            惟被告己○○、辛○○、戊○○、庚○○之被繼承
            人蔡瑞寬自83年11月30日即未依約繳納本息，依借
            據「其他約定事項」第2條第1款約定，全部債務視
            為到期，原告之前身「匯通商業銀行股份有限公司
            」乃向鈞院聲請拍賣抵押物，經強制執行分配結果
            （88年度執二字第20701號），僅受償部分本金及
            至89年3月16日止按週年利率10.9%計算之利息及按
            上開利率之20%計算之違約金，尚有本金927,446元
            未獲清償。為此，爰本於消費借貸、連帶保證及繼
            承之法律關係而為本件請求。
貳、被告方面：
  一、聲明：原告之訴駁回。
  二、陳述：
      （一）被告己○○、辛○○、戊○○、庚○○部分：
            １、按民法繼承編施行法第l條之3第4項規定：「
                繼承在民法繼承編中華民國九十八年五月二十
                二日修正施行前開始，繼承人因不可歸責於己
                之事由或未同居共財者，於繼承開始時無法知
                悉繼承債務之存在，致未能於修正施行前之法
                定期間為限定或拋棄繼承，且由其繼續履行繼
                承債務顯失公平者，於修正施行後，以所得遺
                產為限，負清償責任。」被告己○○雖為被繼
                承人蔡瑞寬之配偶，但因持向銀行借款之原居
                房地於82年07月27日即以揹胎（臺語）方式轉
                賣他人（民間不移轉債務人及抵押權方式之買
                賣），故誤以為此項以房地抵押之銀行借款債
                務亦隨同移轉由該購買房地之他人負擔，而應
                由該他人繳付銀行貸款本息。致於繼承開始時
                ，不知被繼承人蔡瑞寬仍負有此一債務，乃未
                辦理限定繼承或拋棄繼承。自屬上開法條所定
                「因不可歸責於己之事由或未同居共財者，於
                繼承開始時無法知悉繼承債務之存在，致未能
                於修正施行前之法定期間為限定或拋棄繼承」
                之情形，如由被告己○○繼續履行繼承債務，
                顯失公平，應僅以所得遺產為限，負清償責任
                。惟本件被繼承人蔡瑞寬並未留有任何遺產，
                原告對被告己○○之訴，應予駁回。
            ２、按民法繼承編施行法第l條之l第2項規定：「
                繼承在民法繼承編中華民國九十六年十二月十
                四日修正施行前開始，繼承人於繼承開始時為
                無行為能力人或限制行為能力人，未能於修正
                施行前之法定期間為限定或拋棄繼承，由其繼
                續履行繼承債務顯失公平者，於修正施行後，
                以所得遺產為限，負清償責任。」被告辛○○
                、戊○○、庚○○於本件繼承開始時（85年10
                月7日被繼承人蔡瑞寬死亡之時）均為限制行
                為能力人，並不知被繼承人蔡瑞寬有此筆借款
                債務存在，法定代理人當年未代理辦理拋棄繼
                承或限定繼承，被告辛○○、戊○○、庚○○
                平日未參與家中經濟活動，亦未因繼承而受有
                任何遺產，故由被告辛○○、戊○○、庚○○
                繼續履行繼承債務，顯失公平，應僅以所得遺
                產為限，負清償貴任。惟本件被繼承人蔡瑞寬
                並未留有任何遺產，原告對被告辛○○、戊○○、庚○○之訴，亦應駁回。
      （二）被告丁○○部分：
            １、系爭債務為已故之蔡瑞寬生前於81年間購買房
                屋時，由被告丁○○擔任連帶保證人而向原告
                之前身「臺灣第一信託投資股份有限公司」貸
                款而生。蔡瑞寬買受房屋後，旋即轉賣，被告
                丁○○之連帶保證關係於房屋轉賣塗銷該筆貸
                款時，已完全消滅。被告丁○○與房屋買受人
                周仙里並不相識，不可能為其繼續作保。
            ２、按「附停止條件之法律行為，於條件成就時，
                發生效力。」、「請求權，因十五年間不行使
                而消滅。但法律所定期間較短者，依其規定。
                」、「民法第126條利息、紅利、租金、贍養
                費、退職金及其他一年或不及一年之定期給付
                債權，其各期給付請求權，因五年間不行使而
                消滅。」、「消滅時效，自請求權可行使時起
                算。以不行為為目的之請求權，自為行為時起
                算。」民法第99條第1項、第125條、第126條
                、第128條定有明文。而所謂「可行使時」係
                指請求權人行使其請求權，客觀上無法律上之
                障礙而言，與請求權人主觀上何時知悉其可行
                使無關；請求權人因權利存在之不知或其他事
                實上障礙，不能行使請求權者，時效之進行，
                不因此而受影響（最高法院69年臺上字第348
                號、84年臺上字第2542號、85年臺上字第2340
                號裁判參照）。依原告與借款人蔡瑞寬間之借
                據「其他約定事項」第2條第6款約定，「借款
                人對貴公司所負一切債務之本息及手續費，均
                願依照約定期限如數清償，如有左列情形之一
                者，無須由貴公司通知或催告，本借款人即喪
                失期限利益，全部債務即視為到期，貴公司得
                逕向借款人及連帶保證人請求連帶清償本借款
                全部之本息、手續費、違約金以及其他一切費
                用。(6)借款人將擔保物出售予第三人時。」是
                「借款人將擔保物售予第三人」自發生借款人
                喪失期限利益，全部債務即視為到期，並得逕
                向借款人及連帶保證人請求連帶清償之請求償
                還停止條件。本件依建築改良物登記簿可知，
                擔保物於82年07月27日即行出售訴外人周仙里
                ，依借據「其他約定事項」第2條第6款約定，
                停止條件成就，因而喪失期限利益。請求權時
                效應自82年7月27日起算，被告丁○○係於98
                年6月11日收受支付命令，在此之前原告從未
                對被告丁○○為清償系爭債務之催告，是上開
                借款本金及利息均已罹於時效而消滅，被告丁○○爰為時效消滅之抗辯。又依民法第272條
                第1項、第273條第1項規定，連帶保證人所負
                債務為連帶債務且債權人對連帶債務人之請求
                權各自獨立，因此原告對於連帶保證人之請求
                權，與對主債務人之請求權係各自獨立，原告
                主張已對主債務人請求之中斷時效效力，不及
                於被告丁○○。
            ３、系爭借款為蔡瑞寬為購屋而行借貸，依銀行法
                第12條之1第1項及第2項規定「銀行辦理自用
                住宅放款及消費性放款，已取得前條所定之足
                額擔保時，不得以任何理由要求借款人提供連
                帶保證人。銀行辦理授信徵取保證人時，除前
                項規定外，應以一定金額為限。」，系爭借款
                債務擔保之房屋於81年間時售價為五百餘萬元
                ，其抵押權設定登記之權利價值為407萬元，
                明顯超出借款金額339萬元。故原告要求借款
                人蔡瑞寬提供連帶保證人，已違反銀行法規定
                ，被告丁○○主張連帶保證人部分之約定無效
                。又借款人蔡瑞寬復已死亡，無從證實系爭債
                務存否，原告所主張之金額、利息與違約金之
                計算，亦不合理。
            ４、按民法第755條規定：「就定有期限之債務為
                保證者，如債權人允許主債務人延期清償時，
                保證人除對於其延期已為同意外，不負保證負
                任。」依借據第2條約定，本件借款期間原為
                20年（即自81年10月20日至101年10月20日）
                ，嗣後借款期間則變更為（81年10月20日至
                111年10月20日），延長為30年，此由建築改
                良物登記簿81年10月20日之抵押權登記設定內
                容可知。原告對於同意主債務人蔡瑞寬延期清
                償一事，並未通知被告丁○○，被告丁○○亦
                無從同意，故被告丁○○之保證責任因原告允
                許主債務人延期清償而免除。
、法院得心證之理由：
  一、程序方面：按訴狀送達後，原告不得將原訴變更或追加他
      訴。但被告同意、請求之基礎事實同一、擴張或減縮應受
      判決事項之聲明及不甚礙被告之防禦及訴訟之終結者，不
      在此限。又被告於訴之變更或追加無異議，而為本案之言
      詞辯論者，視為同意變更或追加。民事訴訟法第255條第1
      、2項定有明文。查原告起訴聲明原請求被告丁○○給付
      927,446元，及自89年3月17日起至清償日止，按週年利率
      10.9%計算之利息，另自89年3月17日起至清償日止按上開
      利率之20%計算違約金。嗣於起訴狀送達被告丁○○減縮
      利息起算日自98年6月6日往前回溯5年之日起，另追加主
      債務人蔡瑞寬之繼承人己○○、辛○○、戊○○、庚○○
      為被告，依上揭規定，所為聲明之減縮及追加被告，應予
      准許，合先敘明。
  二、實體方面：
      （一）查被告己○○、辛○○、戊○○、庚○○之被繼承
            人蔡瑞寬（85年10月7日死亡），生前邀同被告丁○○為連帶保證人，於81年8月15日簽發借據，向
            原告借款339萬元，約定按月平均攤還本息，並提
            供坐落臺中市○○區○○段761地號土地（權利範
            圍10000分之272）及其上同段3089建號建物（門牌
            號碼臺中市○○區○○街241號3樓）不動產（下稱
            系爭不動產）設定本金最高限額抵押權供為擔保。
            系爭不動產嗣於82年07月27日出售予訴外人周仙里
            ，並辦理所有權移轉登記，惟並未辦理上開抵押權
            之債務人變更登記。系爭借款因自83年11月30日即
            未依約繳納本息，原告乃於84年3月13日具狀聲請
            拍賣抵押物，經本院於94年3月23日以84年度拍字
            第674號裁定裁准拍賣抵押物，原告嗣於88年9月17
            日據以聲請對擔保物強制執行（本院88年度執二字
            第20701號），執行結果，僅受償部分本金及至89
            年3月16日止按週年利率10.9%計算之利息及按上開
            利率之10%及20%計算之違約金，尚有本金不足額92
            7,446元未償。原告繼於98年6月6日對被告丁○○
            聲請發支付命令，被告丁○○於98年6月24日具狀
            聲明異議，應以支付命令之聲請，視為起訴。原告
            於本件訴訟進行中之98年9月17日具狀追加借款人
            蔡瑞寬之繼承人己○○、辛○○、戊○○、庚○○
            為被告等情，有本院依職權調取之本院84年度拍字
            第674號拍賣抵押物事件、88年度執二字第20701號
            強制執行事件及98年度司促字第24904號支付命令
            事件相關卷證資料可參，且為兩造所不爭執，核屬
            實在。
      （二）按民法第474條第1項規定：稱消費借貸者，謂當事
            人一方移轉金錢或其他代替物之所有權於他方，而
            約定他方以種類、品質、數量相同之物返還之契約
            。又連帶債務之債權人，得對債務人中之一人或數
            人或其全體，同時或先後請求全部或一部之給付；
            連帶債務未全部履行前，全體債務人仍負連帶責任
            ，民法第273條第1、2項定有明文；另保證債務之
            連帶，係指保證人與主債務人負同一債務，對於債
            權人各負全部給付之責任者而言，觀之民法第272
            條第1項規定之文義甚明。本件被告己○○、辛○○、戊○○、庚○○之被繼承人蔡瑞寬生前邀同被
            告丁○○為連帶保證人，向原告借款339萬元，約
            定按月平均攤還本息，並提供系爭不動產設定本金
            最高限額抵押權供為擔保，系爭不動產雖於82年07
            月27日出售予訴外人周仙里，並辦理所有權移轉登
            記，惟既未辦理抵押權債務人變更登記，則被告己○○、辛○○、戊○○、庚○○之被繼承人蔡瑞寬
            及被告丁○○仍為系爭借款之債務人及連帶保證人
            ，並不因蔡瑞寬與訴外人周仙里間有無「揹胎」之
            約定而受影響。又系爭借款既自83年11月30日起未
            依約繳納本息，經原告聲請對擔保物強制執行結果
            ，僅受償部分本金及至89年3月16日止按週年利率1
            0.9%計算之利息及按上開利率之10%及20%計算之違
            約金，尚有本金不足額927,446元未償，則原告自
            得本於消費借貸及連帶保證之法律關係，訴請消費
            借貸之債務人及連帶保證人負清償責任。
      （三）被告丁○○雖以前揭情詞置辯，但查：
            １、按債務承擔，有免責的債務承擔及併存的債務
                承擔之別，前者於契約生效後原債務人脫離債
                務關係，後者為第三人加入債務關係與原債務
                人併負同一之債務，而原債務人並未脫離債務
                關係。另第三人與債務人訂立債務承擔契約，
                如未經債權人承認，對債權人不生效力。本件
                被告丁○○既未證明系爭借款債務因債務人蔡
                瑞寬將系爭不動產轉賣予訴外人周仙里而生免
                責債務承擔效力，亦未證明已得債權人即原告
                之承認，則被告丁○○之連帶保證關係，自不
                因而消滅。被告丁○○所稱伊與訴外人周仙里
                並不相識，不可能為其繼續作保云云，並非有
                據。
            ２、原告與借款人蔡瑞寬間之借據「其他約定事項
                」第2條第6款固約定，借款人將擔保物出售予
                第三人時，得生借款人喪失期限利益，全部債
                務即視為到期，原告得逕向借款人及連帶保證
                人請求連帶清償本借款全部之本息、手續費、
                違約金以及其他一切費用。被告丁○○並據以
                為系爭請求權已罹於時效而消滅之抗辯。惟查
                ，系爭借據中關於視為全部到期之約定，乃屬
                債權人即原告之期限利益，而非債務人之權益
                。原告既陳明其並未主張該項「借款人將擔保
                物出售予第三人」所生之借款人喪失期限利益
                之到期利益，則系爭借款返還請求權之時效仍
                應依系爭借款契約所定之清償期屆至或其他到
                期利益發生時起算（參臺灣高等法院97年度上
                易字第360號民事判決）。本件原告前係主張
                債務人因自83年11月30日起未依約繳息而喪失
                期限利益，是本件原告對系爭借款之債務人及
                連帶保證人之請求權時效起算日應為83年11
                月30日，而非82年07月27日，迄原告對被告丁○○聲請發支付命令視為起訴之98年06月06日
                ，尚未逾15年之時效期間，被告丁○○所為時
                效消滅之抗辯，並非有理。
            ３、又按，銀行法第12條之1第1項及第2項固規定
                「銀行辦理自用住宅放款及消費性放款，已取
                得前條所定之足額擔保時，不得以任何理由要
                求借款人提供連帶保證人。銀行辦理授信徵取
                保證人時，除前項規定外，應以一定金額為限
                。」，然查該條乃係89年11月01日始修法新增
                。系爭借款及連帶保證債務乃係發生於81年8
                月，依法律不溯及既往原則，自無銀行法第12
                條之1規定之適用，是被告丁○○所稱連帶保
                證人之約定無效，並非有理。
            ４、再按民法第755條固規定：「就定有期限之債
                務為保證者，如債權人允許主債務人延期清償
                時，保證人除對於其延期已為同意外，不負保
                證負任。」，系爭借款期間定為20年（即自81
                年10月20日至101年10月20日），至抵押權所
                設定之存續期間雖自81年10月20日至111年10
                月20日，惟最高限額抵押契約定有存續期間者
                ，其訂約之目的顯在擔保存續期間內所發生之
                債權，亦即凡在存續期間內所發生之債權皆為
                抵押權效力所及，除債權人拋棄其權利外，不
                許抵押人於抵押權存續期間屆滿前任意終止契
                約。核與抵押權所擔保之借款期間不同，亦不
                生借款期間延長為30年之效力，是被告丁○○
                所為保證責任因原告允許主債務人延期清償而
                免除之抗辯，亦非有據。
      （四）被告己○○所為抗辯部分：
            １、按繼承人自繼承開始時，除本法另有規定外，
                承受被繼承人財產上之一切權利、義務。但權
                利、義務專屬於被繼承人本身者，不在此限。
                繼承人對於被繼承人之債務，以因繼承所得遺
                產為限，負清償責任。民法第1148條定有明文
                。被告己○○為系爭借款之債務人蔡瑞寬之法
                定繼承人，未為拋棄繼承或限定繼承，就債務
                人蔡瑞寬對原告所負之債務，依民法第1153條
                第1項之規定，自應負連帶清償責任。
            ２、雖民法繼承編施行法第l條之3第4項增列規定
                ：「繼承在民法繼承編中華民國九十八年五月
                二十二日修正施行前開始，繼承人因不可歸責
                於己之事由或未同居共財者，於繼承開始時無
                法知悉繼承債務之存在，致未能於修正施行前
                之法定期間為限定或拋棄繼承，且由其繼續履
                行繼承債務顯失公平者，於修正施行後，以所
                得遺產為限，負清償責任。」本件被告己○○
                為債務人蔡瑞寬之配偶，其於答辯狀中自承被
                繼承人蔡瑞寬持向銀行借款之原居房地（即系
                爭不動產）於82年07月27日即以揹胎（臺語）
                方式轉賣他人，故誤以為此項以房地抵押之銀
                行借款債務亦隨同移轉由該購買房地之他人負
                擔，而應由該他人繳付銀行貸款本息，致於繼
                承開始時，不知被繼承人蔡瑞寬仍負有此一債
                務，乃未辦理限定繼承或拋棄繼承云云，其與
                債務人蔡瑞寬本屬同財共居，其疏未注意而誤
                以為系爭借款債務隨同移轉由他人負擔，應屬
                可歸責於己之事由，核與上開法條所定「因不
                可歸責於己之事由或未同居共財者，於繼承開
                始時無法知悉繼承債務之存在，致未能於修正
                施行前之法定期間為限定或拋棄繼承」之情形
                不符，是被告己○○所為由其繼續履行繼承債
                務，顯失公平，應僅以所得遺產為限，負清償
                責任云云，並非有理。
      （五）被告辛○○、戊○○、庚○○所為抗辯部分：
            １、按繼承人自繼承開始時，除本法另有規定外，
                承受被繼承人財產上之一切權利、義務。但權
                利、義務專屬於被繼承人本身者，不在此限。
                繼承人對於被繼承人之債務，以因繼承所得遺
                產為限，負清償責任。民法第1148條定有明文
                。被告辛○○、戊○○、庚○○固為系爭借款
                之債務人蔡瑞寬之法定繼承人，均未為拋棄繼
                承或限定繼承，就債務人蔡瑞寬對原告所負之
                債務，依民法第1153條第1項之規定，本應負
                連帶清償責任。惟民法繼承編施行法第l條之l
                第2項增列規定：「繼承在民法繼承編中華民
                國九十六年十二月十四日修正施行前開始，繼
                承人於繼承開始時為無行為能力人或限制行為
                能力人，未能於修正施行前之法定期間為限定
                或拋棄繼承，由其繼續履行繼承債務顯失公平
                者，於修正施行後，以所得遺產為限，負清償
                責任。」。
            ２、被告辛○○、戊○○、庚○○於本件繼承開始
                時（即85年10月7日被繼承人蔡瑞寬死亡之時
                ）各為14、13及11歲，均為限制行為能力人，
                參諸一般社會常情，難期渠三人知悉其母即被
                繼承人蔡瑞寬當年有此筆借款債務存在，渠三
                人之法定代理人即被告己○○復未代理辦理拋
                棄繼承或為限定繼承，被告辛○○、戊○○、
                庚○○既未參與家中經濟活動，由渠三人繼續
                履行繼承債務，顯失公平，則於修正施行後，
                以所得遺產為限，負清償責任。本件被告辛○○、戊○○、庚○○抗辯未因繼承而受有任何
                遺產，原告復未舉證證明被繼承人蔡瑞寬所留
                有之遺產內容，是原告對被告辛○○、戊○○
                、庚○○之訴，則應駁回。
肆、綜上所述，原告本於消費借貸、連帶保證及繼承之法律關係
    ，訴請被告連帶給付927,446元，及自98年6月6日往前回溯5
    年之日起至清償日止，按週年利率10.9%計算之利息，另自
    89年3月17日起至清償日止按上開利率之20%計算違約金。就
    其中被告丁○○、己○○連帶給付927,446元，及自93年6月
    6日起至清償日止，按週年利率10.9%計算之利息，另自89年
    3月17日起至清償日止按上開利率之20%加計違約金之範圍內
    ，為有理由，對被告辛○○、戊○○、庚○○所為請求，則
    非有據，應予駁回。
伍、本件事證已臻明確，兩造其餘攻擊防禦方法及舉證，核與判
    決結果無影響，爰不逐一論述，併予敘明。
陸、據上論結，原告之訴為一部有理由、一部無理由，依民事訴
    訟法第79條、第85條第2項，判決如主文。
中    華    民    國    98    年    11    月    25    日
                  民事第四庭    法  官  林宗成
上正本係照原本作成。
如對本判決上訴，須於判決送達後20日內向本院提出上訴狀。
中    華    民    國    98    年    11    月    25    日
                                書記官


司法院資訊處製作；財團法人民間司法改革基金會備份。
